臺灣臺南地方法院民事判決
110年度國字第15號
原      告  吳慶志  
訴訟代理人  徐肇謙律師
被      告  臺南市政府工務局

法定代理人  蘇金安  
訴訟代理人  翁順衍  
            林忠毅  
            蕭雅馨  
上列當事人間請求國家賠償事件，經本院於民國111年3月28日言
詞辯論終結，本院判決如下：
    主      文
一、原告之訴駁回。
二、訴訟費用由原告負擔。
　　事實及理由
一、原告起訴主張：
　㈠原告於民國108年10月11日晚上7時50分許，在址設臺南市○區○○○○00號之臺南公園（下稱系爭公園）兒童遊戲區（下稱事
    故地點）步行運動時，因照明燈未亮致現場昏暗，導致其失足
    （下稱系爭事故）而有創傷性頸椎脊髓損傷、脊髓型頸椎病
    變併四肢癱瘓、神經性膀胱及腸道功能障礙、姿態性低血壓
    ，生活完全無法自理，需專人24小時看護。
　㈡被告為系爭公園的設置管理機關，原應設置充足的照明設備，
    並使設備保持發亮，以維持公園活動範圍的夜間行走安全，但
    觀諸事故地點現場照片，該處設置座椅供坐立使用，為公園內
    可活動的正常區域，全區僅設置1盞照明燈，且於事發當時
    未亮，導致現場光線嚴重不足，被告未及時修復，亦未於修復前
    採取布條、護欄等設置或指派人員勸阻等措施，管理有欠缺，
    致原告欲步行至座椅稍作休息時，因視線不佳致系爭事故發生
    而有上開嚴重傷勢，核屬國家賠償法（下稱國賠法）第3條
    第1項前段就公有公共設施設置及管理有欠缺之情形。
　㈢原告就系爭事故之發生並無任何過失，原告並沒有做不合乎
    公園使用的活動。爰依國賠法第5條、民法第184條第1項、
    第193條第1項、第195條第1項前段、第196條規定，請求被
    告賠償原告醫療照顧等費用之損害新臺幣（下同）418萬1,14
    1元、精神上損害150萬元，共計568萬1,141元等語。
　㈣聲明：被告應給付原告568萬1,141元，及自起訴狀送達翌日起
    至清償日止，按週年利率5%計算之利息。
二、被告則抗辯以：
　㈠原告於108年10月11日晚上8時14分確實有在事故地點受有頭
    部外傷的報案救護紀錄（下稱系爭救護紀錄），但被告受理
    原告之國家賠償請求後前往事故地點現場勘查，該處日間日
    照充足明亮，且事故地點位處兒童遊戲區，另外設有透過光
    感應式點滅器控制之自動啟閉投射燈，周邊步道亦均設有多
    盞照明路燈，夜間照明輔助堪稱充足，周邊地上亦均有鋪設
    防撞護墊等安全保護措施，尚不致對於行走安全造成危害。
　㈡經查詢被告108年間公園照明汰換及搶修工程開口契約維修紀
    錄及臺南市政府線上即時服務系統綜合查詢表，108年間於
    系爭事故發生前，未有接獲事故地點照明設備損害的維修紀
    錄或未放亮通報處理紀錄；且訴外人即臺南市政府消防局現
    場救護人員丁○○亦稱當時事故地點照明設施有亮，其亮度為
    一般行走都可以看得到路的程度等情，顯見系爭事故發生當
    時，事故地點旁的投射燈沒有原告所稱未正常放亮的情事。
    再者，原告提出的現場照片漆黑一片，無法區辨是否為事故
    地點拍攝，拍攝的時間亦為案發後的108年10月19日，距系
    爭事故發生日已有7日，未能採認為對原告有利證據的證明
    。原告未能舉證事故地點於系爭事故當時周邊照明設備有未
    放亮的情形，無從僅依據其提出之診斷證明書及就診紀錄判
    斷其受傷害是因被告權責範圍內之公共設施設置或管理有欠
    缺所致。
　㈢現行法規並無規定公園應如何設置照明設備的相關規範，應
    由公園開闢的機關或單位，本諸專業判斷，依公園設施的場
    所環境、用法的情形，合理配置照明設備，為公園管理機關
    的專業裁量權限。事故地點有珍貴百年榕樹，為維護該榕樹
    生機與正常生長，本不宜設置強光照射，況該區為兒童遊戲
    場域，考量兒童的正常使用作息，通常不會於日落後仍於該
    區遊玩嬉戲，縱不設置照明設備，亦不致造成家長及兒童使
    用上的妨礙與危險，可以說是符合兒童遊戲場的設置目的與
    用法，並兼顧老樹的生長環境，難謂被告就公共設施的設置
    或管理有欠缺。
　㈣依原告自陳其進入系爭公園的目的為步行運動，該公園內所
    設專供民眾步行的步道，沿途均有設置足夠的照明設備，如
    是為散步運動，沿著有設置路燈照明的公園步道行走為常態
    ，且步道中已設有多處座椅可供民眾休憩，原告竟捨此不為
    ，以一成年人的身分，在未帶領幼童的情況，反於一般常態
    ，刻意進入原告所稱完全黑暗無光的遊戲場，已與一般正常
    合理之人有異，又不使用適當的照明設備，顯是自行招致危
    險而生本件事故。
　㈤除原告之外，並無任何第三人目睹原告失足倒地之過程，參
    以原告於系爭事故發生前本患有本態性（原發性）高血壓、
    未明示側性高眼壓等疾患，此類患者於血壓高時，本即可能
    造成眼、腦、心、腎、大血管的損害而引起視力模糊、嚴重
    頭痛、神智不清、癲癇、肢體無力或麻木等症狀；而高眼壓
    之症狀，亦可能導致包含酸澀、看到燈泡周圍有彩虹圈（光
    暈）、眼球脹痛、眼窩疼痛、看東西模糊不清、偏頭痛到劇
    烈頭痛、嘔吐等情形。又依系爭救護紀錄記載，系爭事故發
    生後原告之血壓已高達154/92mmHg，即便送到醫院後，血壓
    仍有149/94mmHg，均已達高血壓之標準，是系爭事故究是原
    告因為其本身固有之疾患發作所致，或是因燈光未亮遭絆倒
    而生，實非無疑。
　㈥如本院認為被告應就系爭事故對原告負損害賠償責任，因原
    告所提出之診斷證明只有病名而無病因，無法確認是否確為
    系爭事故所致，故被告對於原告請求之醫療費用、看護等費
    用均予以否認。另原告亦未提出原告須終身專人照顧之診斷
    證明，推算方法亦乏所據。原告請求醫療費用109年4月1日1
    40元、109年4月15日50元及109年4月15日60元部分，因屬泌
    尿外科之診療費用，原告於系爭事故發生前即患有攝護腺增
    大伴有下泌尿道症狀、頻尿等疾患，是與系爭事故無關。原
    告請求看護費用部分，108年10月31日3,000元、108年11月1
    日至同年月28日合計84,000元、108年12月31日6,000元、10
    9年1月1日至同年月22日合計132,000元、109年1月31日3,00
    0元、109年2月17日至同年月29日合計39,000元有重複請求
    之情況，被告否認之等語。　
　㈦聲明：
　⒈原告之訴駁回。
　⒉訴訟費用由原告負擔。
三、得心證之理由：
　　依據兩造之主張以及抗辯，可知本件的爭點應依序為：㈠系
    爭事故發生時，事故地點現場照明燈是否未放亮？㈡被告對事
    故地點照明燈之設置及管理有無欠缺？㈢原告之受傷結果與被
    告照明燈之設置及管理欠缺，有無因果關係？㈣原告本件請
    求有無理由？以下即依序論敘之：　　
　㈠無足夠證據可證明系爭事故發生時，事故地點之照明燈未放亮
    ：
　⒈原告於108年10月11日晚上7時50分許，在事故地點受傷，經訴
    外人丙○○於同日晚上8時14分報案後，由丁○○於同日晚上8時
    22到場救護，將原告送往國立成功大學醫學院附設醫院等事
    實，為兩造所不爭執，且經證人丙○○、丁○○於本院審理中具
    結後證述明確（國字卷一第138至153頁），並有臺南市政府
    消防局110年10月26日南市消指字第1100024764號函檢附之報
    案紀錄表與救護紀錄表、臺南市政府警察局110年11月3日南市
    警勤字第1100596339號函及檢附之報案紀錄單與報案電話錄音
    檔各1份（國字卷一第25至29以及35至37頁）在卷可查，是
    此部分事實應堪先予認定。
　⒉原告固提出其至事故地點拍攝的現場照片及勘查影片（參原
    告證5，補字卷第43頁，影片光碟置於國字卷一第113頁光碟
    證物袋內），主張現場光線嚴重不足，幾近昏暗。然原告自
    陳上開照片及影片之拍攝日期為108年10月19日晚上8時17分
    ，與系爭事故發生時間距離8日，且照片、影片拍攝所得的
    影像亮度，本會因為拍攝角度、現場天氣狀況、拍攝工具的
    光圈、感光度、解析度等因素而有不同，此情亦可從被告所
    提出事故地點夜間拍攝的照片並未呈現漆黑一片（參國字卷
    一第67至70頁），與原告所提前述影像資料所呈現情形迥然
    有別獲得映證。又參以現場所設置之照明燈為光感應式點滅
    器控制，此有原告111年2月23日南市工園一字第1110271357
    號函所檢附資料（國字卷二第21至69頁）存卷為證，亦為原
    告所無爭執，事故地點於照明燈放亮以及熄滅時的明亮程度
    本會存有相當大的差異，是實難以原告前述所提影像資料，
    即可遽認系爭事故發生時事故地點照明燈未放亮。
　⒊又觀諸系爭公園108年公園照明汰換及搶修工程紀錄以及臺南
    市政府線上即時服務系統綜合查詢表（國字卷一第71至82頁
    ），可知在108年間，系爭公園的照明燈如有未亮的情況，
    民眾或保全人員可隨時自主通報，被告則必須於改善後方能
    結案，被告實無可能長期消極不處理系爭公園內照明燈不亮
    的問題。又於系爭事故發生之前後期間內，事故地點的照明
    燈並未有任何因故障而經通報之紀錄，更何況系爭公園還曾
    多度因照明燈於早上7點仍放亮未熄而經民眾通報恐浪費資
    源請求改善之紀錄。
　⒋證人即系爭事故發時系爭公園保全人員乙○○於本院審理中具
    結後固證稱：事故地點跟有路燈的地方相比是比較暗一點，
    我們在走是覺得還好，一直到110年才開始有一個路燈亮，1
    08年的時候沒有亮等語（國字卷一第154至163頁），核與原
    告提出其女兒吳翎菲、吳詠沂以及其女婿蔡濬聰於110年9月
    27日在事故地點與證人乙○○之對話錄音內容大致相同（國字
    卷一第107至111頁）。然而，證人乙○○於108年10月11日晚
    上7時5分值勤晚班，於同日晚上7時29分、9時10分均有行經
    兒童遊樂場，在工作日誌上記載巡視全區一切正常；又系爭
    公園的駐點人員對於警衛室往遊戲區之景觀燈不亮曾有通報
    紀錄，並非置之不理，前述各情有府城保全股份有限公司在
    系爭公園108年10月間之輪值表及108年10月11日勤務工作日
    誌與前述108年系爭公園照明汰換及搶修工程之查詢紀錄可
    證（國字卷一第173至175、177至181頁），可認系爭公園的
    保全對於照明燈未亮理應會通報被告處理，證人乙○○於系爭
    事故事發日值勤時，並未發現事故地點的照明燈有未放亮的
    情況，且在108年10月間亦無事故地點照明燈未放亮的通報
    紀錄，已如前述，則證人乙○○證述事故地點照明燈於108年
    時都沒有亮一情是否屬實，顯有疑問。證人乙○○於本院具結
    後另證稱：我108年剛開始去系爭公園工作時會去事故地點
    巡邏，但發現裡面都是同性戀，我覺得我在那裡不適合，所
    以那個區塊我還是會經過，就是從外面看而已，不會刻意走
    進去；在我服務期間到現在為止，沒有人跟我反應遊戲區晚
    上光線不夠或看不清楚的情況等語（國字卷一第159頁），
    足見證人乙○○巡邏時並未進入兒童遊戲區察看，則其對於多
    年前事故地點照明燈是否未亮的情況能否能清楚了解、記憶
    ，亦有疑問，更何況證人乙○○亦自陳無人向其反應過遊戲區
    晚上光線不夠的情況，從而，證人乙○○前述證稱108年時事
    故地點的照明燈未亮之證詞，可信性過低，不足為有利於原
    告主張之認定。
　⒌證人即系爭事故報案人丙○○於本院具結後證稱：我在盪鞦韆
    那裡，一開始看不到原告，只有聽到原告喊救命的聲音，我
    跟同學就拿手電筒往聲音方向靠近，才發現原告面部朝下，
    倒在樹旁邊的土地上，我那邊還有一點光，但是往原告方向
    是看不到，我完全沒注意到原告跌倒的附近有沒有設置路燈
    ，原告當時的意識都是清楚的等語（國字卷一第138至144頁
    ），可見證人丙○○當時為救護原告，並未注意到事故地點有
    無設置路燈。參以事故地點現場圖及現場照片，圖面編號2
    、3投射燈均位於鞦韆之上方，事故地點在鞦韆的下方，編
    號1的投射燈位於事故地點的下方，即便兒童遊戲區旁投射
    燈已放亮，因部分燈光遭附近樹木遮蔽，自證人丙○○往原告
    的方向行走，勢必經過部分非燈光直接照明之較暗區域，且
    原告跌倒後是趴在位於大樹下由木頭座椅圍繞住之沙坑區，
    其上方有巨大樹木之叢密枝葉遮蔽光線，故該處環境呈現較
    暗的情況實與常理無違，有原告所提出之現場照片、被告提
    出之系爭公園兒童遊戲區平面圖、臺南市政府工務局公共工
    程處系爭公園第四期改善工程竣工圖、現場照片與會勘照片
    可證（補字卷第41頁、國字卷二第25、27至35至47頁、國字
    卷一第61至70頁）。從而，難認自證人丙○○前述證述即可推
    認事故地點旁最近之投射燈（即國字卷二第25頁編號1者）
    於系爭事故發生時並未放亮，不能排除是燈光受到樹木所遮
    蔽，以致從證人丙○○所處光線未受樹木遮蔽處望去，發生視
    覺上事故地點特別顯得陰暗的情況。
　⒍又證人丁○○於本院審理中具結後證稱：當時原告是倒在類似
    沙坑的地方，我們先評估他的狀況完之後，有先扶他起來坐
    在公園小石頭的椅子上，光線我無法確定，對現場的路燈及
    照明情況沒有印象，當時我頭上的照明燈是開啟的，但不用
    開照明燈也可以看得到有一個人倒在那裡，因為該時還沒有
    很暗。本件因為原告有特殊疾病，但是當下沒有告知，我們
    當下幫原告處理有沾到原告血跡，原告到成大醫院插健保卡
    後方由護理師告知我們，所以我才會對這件救護案特別有印
    象等語（國字卷一第144至153頁），核與證人丁○○於110年8
    月16日與原告訴訟代理人甲○○之對話問答紀錄大致相符（國
    字卷一第83至84頁）。證人丁○○是救護人員，與兩造間並無
    恩怨、利害關係存在，應無冒犯刑法偽證重罪而故意虛偽陳
    述之必要，且其已說明是因原告罹患特殊疾病而對於本件救
    護過程特別有印象，是其前述證詞應屬合理可信。證人丁○○
    雖於本院亦證稱事故發生時為傍晚4、5點，當時天色沒有完
    全暗等語（國字卷一第147及151頁），核與系爭事故發生時
    間為晚上8點左右存有差距，然因系爭事故發生迄證人丁○○
    為前述證述時已2年逾，以致確切時間之記憶不臻確，誠屬
    可以合理理解之事，在綜合證人丁○○前述證詞之其他內容，
    比對其他事證綜合研判後，尚難認因證人丁○○就系爭事故發
    生時間之證述內容有誤，即認證人丁○○於執行系爭事故救護
    過程中，基於自身記憶以及經驗所為的證詞內容俱不可採。
    因此，原告以證人丁○○1年出勤件數高達數百件，以及證人
    丁○○所證述系爭事故發生時間有誤為由，進而質疑證人丁○○
    證詞之可信性，且主張其於本院審理中具結後之證詞全無可
    採，並無理由。從而，依證人丁○○前述證詞顯然無法證明原
    告主張系爭事故發生時，事故地點照明燈未放亮一情，反是
    佐證被告抗辯事故地點於系爭事故發生時並非漆黑一片等語
    ，確屬有據。
　⒎綜上，原告並未能舉證證明事故地點照明燈於系爭事故發生
    時並未放亮此有利於己之事實，原告此部分主張，自無可採
    。　
　㈡被告對事故地點照明燈之設置及管理並無欠缺：
　⒈原告未能舉證事故地點之照明燈有於系爭事故發生時未放亮
    的情況，是被告自無原告所指就照明燈之管理有欠缺的情形
    。
　⒉至原告雖主張被告於事故地點所設置之照明設備僅有一盞，
    導致系爭事故發生時，事故地點光線不足，呈現昏暗狀態，
    被告就照明設備之設置亦有欠缺部分。查原告並未舉證以及
    論敘公園照明設施之設置標準究竟為何，僅空言主張事故地
    點之照明設施不足，顯已未盡其舉證之責。再者，系爭公園
    的管理維護依據為臺南市公園綠地管理自治條例，主管機關
    為被告（國字卷一第85至87頁），依該條例之規定，並無公
    園應如何設置照明設備的相關規範，是有關系爭公園之照明
    設備應由被告按照專業，依系爭公園設施的場所環境、使用
    方式及考量不同物種的特性，兼顧植栽、美觀及安全，因應
    不同的情況，得就照明設備為合理的配置，擁有相當的裁量
    空間。被告在考量提供市民、遊客舒適安全的休憩環境時，
    同時兼顧事故地點有珍貴百年老樹生機的維護，不宜設置強
    光持續照射，及事故地點位於兒童遊戲場域，有鋪設防撞護
    墊等安全設備，依絕大多數兒童的正常作息以及使用習慣，
    通常不會在日落後仍在該區遊玩，縱照明設備未一直處於放
    亮狀態，亦不致造成兒童及家長使用上的妨害和危險等情，
    因而在事故地點周遭設置投射燈3座，其中最近事故地點之
    投射燈採用光感應式點滅器感應光自動點滅，兼求能源節約
    之目的，被告就照明設備設置之裁量權行使，應屬合理，難
    認有欠缺。
　⒊綜上，被告對於事故地點照明設備之設置及管理並無原告所
    主張之欠缺情形。
　㈢原告之受傷結果與被告照明燈之設置及管理是否欠缺並無因
    果關係：
　⒈按國家應就公共設施因設置或管理有欠缺負損害賠償責任，
    必須以該欠缺與人民之生命、身體、人身自由或財產受損害
    間具有相當因果關係為前提。
　⒉本件縱然認定事故地點之照明設備設置以及管理有欠缺，然
    原告究竟是否是因照明設備未放亮或設置不足而致失足受傷
    ，亦非無疑，因原告於本院依職權訊問時陳稱：我很少來臺
    南，大概有30年沒來了，那天騎摩托車到系爭公園，想要隨
    意散步，我聽到事故地點有人在講話，想說過去看看，我走
    的路邊稍微有光線，在靠近事故地點的沙坑是暗的，從我看
    不清楚周遭的環境到我跌倒大概經過2、3分鐘，我沒有使用
    手機或手電筒等照明設備等語（國字卷二第74至77頁）。又
    參原告提出的現場照片以及系爭公園現場圖（補字卷第41頁
    、國字卷二第25頁），原告跌倒位置為兒童遊戲區內之樹旁
    沙坑，該沙坑並非供兒童遊戲之場域，且沙坑外側有一圈木
    頭座椅環繞，目的應在於避免民眾接近踩踏，致樹木之根部
    受到傷害。又事故地點距公園的步道已有段距離，原告既自
    陳靠近事故地點的沙坑是暗的，自其看不清楚周遭環境至其
    跌倒大概仍行進約2、3分鐘，衡諸原告為智識程度正常的60
    餘歲成年人，既其前往系爭公園之目的為散步，何以未沿公
    園步道行走？且步道中亦有多處座椅可供休憩，原告在無帶
    領幼童的情況下，刻意進入兒童遊戲區，並在其自己感覺到
    漆黑程度已達看不清楚周遭環境的情況下，不使用照明設備
    ，仍在黑暗中行走2、3分鐘，最後所跌倒的位置，亦非兒童
    遊戲區內鋪設有防撞護墊的一般活動區域，而是在已由木頭
    座椅環繞，一般而言不會有人刻意進入之大樹下的沙坑區，
    如要進入該區域尚需爬上並穿越木頭座椅後始能進入，是原
    告於系爭事故發生時，是否確實基於一般散步之目的行走，
    或另有其他非合理使用公園場所之活動意圖，實非無疑。另
    原告跌倒之過程並無他人目睹，在原告於系爭事故發生前有
    偏離公園步道行走以及於漆黑環境中行進2、3分鐘此等重大
    不合理之行為舉止的情況下，是否確如原告所主張是因被告
    所設置、管理之照明設備未放亮以及照明設備不足方發生系
    爭事故，容有合理之懷疑，未見原告舉證滌除。
　⒊綜上，縱然事故地點之照明設備設置以及管理有欠缺，是否
    在相同情形下必然會發生系爭事故結果仍有疑義，原告所受
    上揭傷勢難認與事故地點之照明設備設置以及管理有欠缺間
    存有因果關係。
　㈣原告既未能舉證證明被告構成國家賠償法第3條第1項之責任
    ，則本院自無必要再就原告主張之各項損害賠償項目是否有
    理由為審酌，附此敘明。　
四、綜上所述，原告主張系爭事故發生時，事故地點設置之照明
    設備未放亮，且照明設備亦設置不足，被告對公有公共設置
    及管理有欠缺，致原告倒地受傷，依國家賠償法第3條第1項
    前段以及第5條、民法第184條第1項前段、第193條第1項、
    第195條第1項前段、第196條等規定，請求被告應給付原告5
    68萬1,141元，及自起訴狀送達翌日起至清償日止，按週年利率5
    %計算之利息，為無理由，應予駁回。
五、本件事證已臻明確，兩造其餘攻擊防禦方法及所提證據，核
    與判決之結果不生影響，爰不逐一論列，併此敘明。
六、訴訟費用負擔之依據：民事訴訟法第78條。
中　　華　　民　　國　  111　　年　　4 　　月　  22 　日
　　　　　　　　　　　 民事第五庭  法   官  廖建瑋
以上正本係照原本作成。
如對本判決上訴，須於判決送達後20日內向本院提出上訴狀。
如委任律師提起上訴者，應一併繳納上訴審裁判費。
中　　華　　民　　國　　111 　年　　4 　　月　　22　　日
                                  書 記 官  鄭梅君